臺灣新北地方法院民事判決
110年度家繼訴字第10號
原      告  田明澤    

            田佳英    

訴訟代理人  康立平律師（財團法人法律扶助基金會受原住民族

原      告  陳泉澤    

被      告  田鎮      


上列當事人間請求返還遺產事件，本院於民國111年1月14日言詞
辯論終結，判決如下：
    主  文
一、被告應將如附表所示之不動產，於民國100年10月28日為登
    記日期，以分割繼承為登記原因，所為之所有權移轉登記，
    予以塗銷。　
二、被告應返還新臺幣壹拾伍萬貳仟貳佰元予被繼承人田金花之
    全體繼承人即兩造公同共有，及自109年5月20日起，至清償
    日止，按週年利率百分之五計算之利息。
三、原告其餘之訴駁回
四、訴訟費用由被告負擔十分之九，餘由原告負擔。
五、本判決第二項於原告以新臺幣伍萬零柒佰叁拾叁元供擔保後
    ，得為假執行；但被告如以新臺幣壹拾伍萬貳仟貳佰元預供
    擔保，得免為假執行。
六、原告其餘假執行之聲請駁回。　　
    理  由
壹、程序事項
　　按「言詞辯論期日，當事人之一造不到場者，得依到場當事
    人之聲請，由其一造辯論而為判決；不到場之當事人，經再
    次通知而仍不到場者，並得依職權由一造辯論而為判決。」
    、「前項規定，於訴訟標的對於共同訴訟之各人必須合一確
    定者，言詞辯論期日，共同訴訟人中一人到場時，亦適用之
    。」，民事訴訟法第385條第1項、第2項定有明文。查原告
    陳泉澤經合法通知，未於言詞辯論期日到場，核無民事訴訟
    法第386條各款所列情形，依家事事件法第51條準用民事訴
    訟法第385條規定，爰依原告田明澤、田佳英及被告田鎮之
    聲請，由其等辯論而為判決。
貳、實體事項　
一、原告起訴主張：
（一）被繼承人陳少珍於民國100年9月29日死亡，其繼承人為配
      偶即訴外人田金花(於106年12月27日死亡)，子女即原告
      田明澤、陳泉澤、田佳英及被告田鎮。又被繼承人陳少珍
      死亡時，留有如附表所示之不動產，應由兩造共同繼承，
      詎料被告田鎮明知兩造之母田金花與原告3人並未同意由
      被告單獨繼承，竟假借代為辦理遺產稅及繼承登記事宜，
      向兩造之母田金花、原告3人索取印鑑章，於100年10月25
      日，未經兩造之母田金花、原告3人同意，偽造內容不實
      之「遺產分割協議書」，並在其上偽簽兩造之母田金花、
      原告3人之姓名，盜用兩造之母田金花、原告3人之印章，
      將如附表所示之不動產全數由被告單獨繼承，而取得所有
      權。
（二）又被告明知被繼承人田金花於106年12月27日死亡，其生
      前於中華郵政股份有限公司（下稱中華郵政）、臺灣銀行
      股份有限公司（下稱臺灣銀行）、臺東縣臺東地區農會（
      下稱臺東農會）帳戶內之存款均係遺產，被告未經其他繼
      承人同意，擅自提領或轉出該等帳戶內之存款共792,200
      元。
（三）原告3人於兩造之母田金花死亡，並調閱相關資料後，始
      發現上情，而被告犯行經檢察官起訴在案，惟被告迄今仍
      未返還上開遺產予全體繼承人，為此依民法第184條第1項
      、第767條規定，提起本件訴訟等語。
（四）並聲明：
　 1、被告應塗銷如附表所示之不動產，於100年10月28日以分
      割繼承為登記原因所為之所有權移轉登記。
　 2、被告應返還792,200元予被繼承人田金花之全體繼承人，
      及自109年5月20日起，至清償日止，按年利率百分之五計
      算利息。
　 3、請准宣告對聲明2、部分，予以假執行。　　
　 4、訴訟費用由被告負擔。　
二、被告則以：
（一）對刑事附帶民事訴訟移來的內容，被告有意見，被告是經
      過授權，且兄姐都知道，況父母也都知道，母親有親口說
      ，所以被告才去做。被告覺得對方只是事後有不同意見，
      是事後反悔，所以才告被告。兩造都只是口頭講，說被告
      可以這樣做，被告沒有證人，也沒有證物。
（二）並聲明：請求駁回原告之訴，訴訟費用由原告負擔。　　
三、本院之判斷
（一）基本關係之認定
　　　被繼承人陳少珍於100年9月29日死亡，留有如附表所示之
      不動產，其繼承人為配偶即訴外人田金花(已於106年12月
      27日死亡)，子女即原告田明澤、田佳英、陳泉澤、被告
      田鎮，另被繼承人田金花於106年12月27日死亡，其繼承
      人為子女即原告田明澤、田佳英、陳泉澤、被告田鎮等情
      ，有全戶戶籍資料查詢結果、戶籍謄本、兩造之父陳少珍
      、兩造之母田金花之除戶戶籍謄本、繼承系統表等件在卷
      可稽（見家繼訴字卷第27頁、第35頁至第47頁、第127頁
      至第148頁），且為兩造所不爭執，堪以認定。
（二）被告未經全體繼承人同意，擅自將如附表所示之不動產，
      以分割繼承為登記原因，移轉登記為被告所有，並提領79
      2,200元之認定
　 1、原告主張，被告於被繼承人陳少珍死亡後，假借代為辦理
      遺產稅及繼承登記事宜，向兩造之母田金花、原告3人索
      取印鑑章，並於100年10月25日，未經兩造之母田金花、
      原告3人之同意，偽造內容不實之「遺產分割協議書」，
      將如附表所示之不動產，全數登記由被告單獨繼承，而取
      得所有權；另被繼承人田金花於106年12月27日死亡後，
      被告擅自提領或轉出兩造之母田金花於中華郵政、臺灣銀
      行、臺東農會等帳戶內之存款，共792,200元等情，有本
      院109年度原訴字第8號刑事判決、臺灣高等法院109年度
      原上訴字第126號刑事裁定、109年度原上訴字第126號刑
      事判決、最高法院110年度台上字第3561號刑事判決等件
      在卷可佐（見家繼訴字卷第21頁至第24頁、第103頁至第1
      22頁、第177頁至第200頁），並經本院依職權調取該等卷
      宗核閱無誤。
　 2、雖被告辯稱：被告是經過授權，且兄姐都知道，況父母也
      都知道，母親也有親口說，所以被告才去做；被告覺得對
      方事後有不同意見，是事後反悔，所以才告被告云云，惟
      原告田佳英於臺灣高等法院109年度原上訴字第126號偽造
      文書等刑事案件中，到庭證稱：「（妳有無把妳的印鑑章
      、印鑑證明交給被告（即田鎮）？）有，是被告跟我要的
      ，爸爸去世過後那幾天，因為被告要去辦一些證件，被告
      跟我們說銀行的一些事務有需要印鑑證明，除戶什麼要用
      的，所以我們都交給被告，本來是拿一份給被告，被告後
      來說不夠，我又再跑一趟去戶政事務所再去要2份拿給被
      告，因為被告說要辦銀行的事情，台灣銀行要除戶，警察
      公務人員18分利的，還有郵局那邊的。（妳提到銀行除戶
      的話，就是說還有一些銀行的存款要領回來是嗎？）對，
      被告就跟我說有需要那幾張。」、「（妳稱當時拿印鑑證
      明給被告時，被告是跟妳說，他要去辦除戶？）有關銀行
      的所有事務，除戶等需要用到的。（妳有同意被告去辦理
      妳爸爸陳少珍、妳媽媽田金花財產的單獨繼承嗎？）沒有
      ，絕對不同意，因為也要經過我們的同意。（妳拿給被告
      ，但沒有同意被告去辦理？）對，沒有同意。（在妳爸爸
      陳少珍、妳媽媽田金花過世前，妳有聽過妳爸爸陳少珍或
      妳媽媽田金花，告訴你們兄弟姊妹說，那個財產要單獨給
      被告這件事嗎？）都沒有。」等語，且被告於該刑事案件
      第一審審理中，早已坦言確有上開偽造遺產分割協議書，
      以及未經其他人同意，提領或轉出被繼承人田金花存款，
      當庭表示認罪等情事。堪認被告確有以偽造該遺產分割協
      議書，將如附表所示之不動產，全數由被告單獨繼承，並
      取得所有權，以及未經全體繼承人同意，提領被繼承人田
      金花名下的前揭存款。
   3、至被告辯以：被告是經過授權，且兄姐都知道，況父母也
      都知道，母親有親口說，所以被告才去做云云。惟按，「
      繼承人自繼承開始時，除本法另有規定外，承受被繼承人
      財產上之一切權利、義務。」、「繼承人有數人時，在分
      割遺產前，各繼承人對於遺產全部為公同共有。」，民法
      第1148條第1項前段、第1151條分別定有明文。又「遺囑
      人於不違反關於特留分規定之範圍內，得以遺囑自由處分
      遺產。」、「遺囑自遺囑人死亡時發生效力。」，民法第
      1187條、第1199條亦有所載。可知被繼承人生前雖得以遺
      囑自由處分其遺產，但其若未以遺囑對於遺產為遺贈、指
      定應繼分或分割方法，則其遺產仍應屬於全體繼承人所公
      同共有。被繼承人生前縱使對於身後財產之分配，有所表
      示或規劃，倘其未依民法第1190條以下規定之遺囑方式而
      為，尚不生遺囑之效力。查被繼承人陳少珍、田金花生前
      既未依相關法定方式為遺囑，則其等遺產在未經全體繼承
      人同意為協議分割或裁判分割前，均屬兩造所公同共有，
      不容被告空以被繼承人生前有授權或分配財產之意思為由
      ，於被繼承人死後片面剝奪原告三人合法繼承之權利；況
      原告田佳英前已證稱：未曾聽聞父母有將遺產全部交由被
      告為單獨繼承之意等語甚明，至原告陳泉澤、田明澤等人
      於該案偵查中，亦為如此之證述，是被告上開所辯，委無
      足採。
   4、綜上，被告向兩造之母田金花、原告3人索取印鑑等相關
      資料時，僅向兩造之母田金花、原告3人稱，係為辦理遺
      產相關事宜，未提及遺產如何處分，自難認被告已得兩造
      之母田金花及原告3人之同意，由被告單獨繼承如附表所
      示之不動產。則如附表所示之不動產自屬於被繼承人陳少
      珍之遺產，依民法第1138條規定，應由陳少珍之全體繼承
      人即兩造公同共有；另被告於被繼承人田金花死亡後，提
      領或轉出被繼承人田金花之存款，亦未經全體繼承人之同
      意或承認，則該等存款自屬於被繼承人田金花之遺產，依
      民法第1148條、第1151條等規定，應由田金花之全體繼承
      人即兩造公同共有。　
（三）原告請求被告應將如附表所示之不動產，於100年10月28
      日為登記日期，以分割繼承為登記原因，所為之所有權移
      轉登記，予以塗銷，暨返還新臺幣152,200元予被繼承人
      田金花之全體繼承人即兩造公同共有，及自109年5月20日
      起，至清償日止，按週年利率百分之五計算之利息，該等
      部分為有理由之說明
　 1、按「繼承人有數人時，在分割遺產前，各繼承人對於遺產
      全部為公同共有。」、「所有人對於無權占有或侵奪其所
      有物者，得請求返還之。」、「因故意或過失，不法侵害
      他人之權利者，負損害賠償責任。故意以背於善良風俗之
      方法，加損害於他人者亦同。」、「對於妨害其所有權者
      ，得請求除去之。有妨害其所有權之虞者，得請求防止之
      。」、「各共有人對於第三人，得就共有物之全部為本於
      所有權之請求。但回復共有物之請求，僅得為共有人全體
      之利益為之。」、「公同共有人之權利義務，依其公同關
      係所由成立之法律、法律行為或習慣定之。第八百二十條
      、第八百二十一條及第八百二十六條之一規定，於公同共
      有準用之。」。民法第1151條、第184條第1項、第767條
      第1項、第821條、第828條第1項、第2項分別定有明文。
　 2、原告3人及被告均為被繼承人陳少珍之繼承人，已如前述
      ，被告既未經全體繼承人同意，逕持偽造之遺產分割協議
      書，將如附表所示之不動產，以分割繼承登記為原因，將
      該等所有權全數移轉登記為其單獨所有，應屬無權利人所
      為之處分行為，該無權處分行為既未經全體繼承人之同意
      或承認，自始即不生效力。從而，因現有不動產登記狀態
      ，有妨害真正權利人行使所有權之虞，原告3人身為被繼
      承人陳少珍之繼承人，即如附表所示不動產之所有權公同
      共有人，渠等基於所有權人之身分，依民法第767條第1項
      等規定，訴請塗銷如附表所示之不動產，於100年10月28
      日為登記日期，以分割繼承為登記原因，所為之所有權移
      轉登記，自屬有據。
　 3、另被告未經被繼承人田金花之全體繼承人同意，擅自於被
      繼承人田金花死後，提領其存款，顯然已侵害其他繼承人
      就該遺產公同共有之所有權，致其等受有相當於上開款項
      之價值損失，原告3人本於繼承之法律關係，以及侵權行
      為損害賠償請求權等，請求被告返還其所領取之款項予全
      體繼承人，本有理由。惟被告主張：被告於偵查時已交出
      48萬元予原告3人（見偵字卷第253頁之「證明書」），亦
      即原告3人已各自取得160,000元，則被告依此同等比例，
      亦應已取得160,000元，至於其他餘額，始應由被告返還
      全體繼承人等語，而原告對此亦不否認。是被告所領取之
      792,200元，扣除上開兩造已各自取得之160,000元，共計
      640,000元後，被告尚應返還152,200元及相關利息予被繼
      承人田金花之全體繼承人即兩造公同共有，至於超過上開
      數額部分，為無理由，應予駁回。
四、綜上所述，原告請求被告應將其所有如附表所示之不動產，
    於100年10月28日為登記日期，以分割繼承為登記原因，所
    為之所有權移轉登記，予以塗銷，以及請求被告應返還152,
    200元予被繼承人田金花之全體繼承人即兩造公同共有，暨
    自109年5月20日起至清償日止，按週年利率百分之五計算之
    利息，為有理由，應予准許，至原告逾此範圍之請求，則無
    理由，應予駁回。爰判決如主文第1項、第2項所示。
五、原告陳明對返還金錢部分，願供擔保，聲請宣告假執行，則
    就該部分原告勝訴之範圍內，酌定相當之擔保金額，並依職
    權宣告被告得免為假執行而預供擔保之金額。至原告敗訴部
    分，其假執行之聲請已失所依據，應予駁回。　　
六、本件事證已臻明確，至於未論述之爭點、兩造其餘之攻擊或
    防禦方法及所舉證據，經本院斟酌後，認為均不足以影響本
    判決之結果，自無逐一詳予論駁之必要，併予敘明。
七、據上論結，原告之訴為一部有理由，一部無理由，依家事事
    件法第51條，民事訴訟法第79條、第390條第2項、第392條
    第2項，判決如主文。　　　　
中　　華　　民　　國　　111 　年　　2 　　月　　25　　日
                   家事法庭    法 官   李政達
以上正本係照原本作成。
如對本判決上訴，須於判決送達後20日之不變期間內，向本院提
出上訴狀。如委任律師提起上訴者，應一併繳納上訴審裁判費。
中　　華　　民　　國　　111 　年　　2 　　月　　25　　日
                                書記官  劉春美 　　　
附表：
編號 不動產（土地地號/建物建號） 權利範圍 1 新北市○○區○○段000000000地號土地 50000分之85 2 新北市○○區○○段000000000地號土地 50000分之85 3 新北市○○區○○段000000000○號建物 （門牌號碼：新北市○○區○○○路000○0號3樓） 1分之1